【裁判字號】    90,訴,2547
【裁判日期】    920107
【裁判案由】    偽造文書
【裁判全文】
臺灣高雄地方法院刑事判決                          九十年度訴字第二五四七號
    公  訴  人  臺灣高雄地方法院檢察署檢察官
    被      告  甲○○  男 六.
    選任辯護人  楊昌禧  律師
                唐小菁  律師
                邱佩芳  律師
右列被告因偽造文書案件，經檢察官提起公訴（八十九年度偵字第二三九九五號），
本院判決如左：
    主  文
甲○○無罪。
    理  由
一、公訴意旨略以：被告甲○○於民國八十二年四月間，在高雄縣燕巢鄉鄉公所擔任
    建管課技士，負責土地徵收、房屋拆建、小型工程、南二高地上物查估、公共設
    施保留地上物查估徵收等業務，為依據法令從事公務之人員。八十二年四月底，
    鄉長鄭復臨（任期自七十九年三月間至八十七年二月間）及被告甲○○均明知依
    高雄縣政府營繕工程及購置定製變賣財物招標、比價、議價標準表規定「營繕工
    程款於新台幣（下同）一百萬至二百萬元之營繕工程須函知殷實廠商三家以上定
    期公開比價辦理；營繕工程款於十萬元至一百萬元之營繕工程須取具三家以上廠
    商估價單比價或議價辦理」，仍於被告甲○○承辦「燕巢鄉都市計劃十號、十一
    號道路地上物拆除工程」（下稱系爭拆除工程）時，鄭復臨應加政土木包工業（
    下稱加政土木）負責人鐘旺居要求，私自同意鐘旺居承攬上述工程，並由鐘旺居
    提供三家廠商投標比價，俾使上述拆除工程比價程序形式上合於政府營繕工程規
    定。鐘旺居即分別向詹太源借用振勝營造有限公司（下稱振勝公司）、王清珍借
    用燕大營造工程有限公司（下稱燕大公司）之公司執照等投標證件，並將加政土
    木、振勝、燕大三家公司名單提供予鄭復臨，被告甲○○則於同月二十八日簽請
    批示，翌日鄭復臨即在被告甲○○提出之鄉公所辦理系爭拆除工程之簽呈上批示
    「准由加政、振勝、燕大三家來所比價」，隨後鐘旺居即向被告甲○○領系爭拆
    除工程之投標單文件三份，並委由其妻鐘林美玉購買匯票支付押標金、填寫押標
    單，寄送至燕巢鄉鄉公所。被告甲○○乃與鄭復臨共同基於公務員登載不實之概
    括犯意聯絡，於八十二年五月十日十時許開標時，在燕巢鄉鄉公所二樓鄉長室，
    由鄭復臨主持系爭拆除工程之比價程序，被告甲○○則在場擔任比價程序紀錄，
    其二人雖明知投標廠商之振勝、燕大二家公司均係陪標，並未派人到場，且加政
    土木係由鐘旺居掌控，僅形式上具有三家廠商比價，竟連續將系爭拆除工程之廠
    商名稱、投標金額、開標結果之得標廠商等不實比價事項，由被告甲○○依據開
    標順序先後登載在其職務上所掌之系爭拆除工程比價紀錄表上，鄭復臨則依序宣
    布系爭拆除工程各由加政土木以一百零七萬元及五十萬元得標，並當場由鐘旺居
    向被告甲○○領回未得標之振勝、燕大公司押標金，足以生損害於高雄縣燕巢鄉
    公所營繕工程比價程序之公正性，因認被告甲○○涉犯刑法第二百十三條之公務
    員登載不實文書罪嫌。
二、按犯罪事實應依證據認定之，無證據不得推定其犯罪事實；又不能證明被告犯罪
    ，應諭知無罪之判決。刑事訴訟法第一百五十四條及第三百零一條分別定有明文
    。又按刑事訴訟法上所謂認定犯罪事實之證據，係指足以認定被告確有犯罪行為
    之積極證據而言，如未能發現相當證據或證據不足以證明，自不能以推測或擬制
    之方法，以為裁判基礎，最高法院二十九年上字第三一０五號及四十年台上字第
    八十六號分別著有判例；而認定不利於被告之事實，須依積極證據，苟積極證據
    不足為不利被告之認定時，即應為有利於被告之認定，更不必有何有利之證據，
    亦有最高法院三十年上字第八一六號判例可資參照。若證據資料在經驗科學上或
    論理法則上尚有對被告較為有利之存疑，而無從依其他客觀方法排除此項合理之
    可疑，即不得以此資料作為斷罪之基礎，且刑事訴訟制度受「倘有懷疑，則從被
    告之利益為解釋」、「被告應被推定為無罪」之原則所支配，故得為訴訟上之證
    明者，無論為直接或間接證據，須客觀上於一般人均不致有所懷疑而達於確信之
    程度者，始可據為有罪之認定，倘其證明尚未達於「確信」之程度，而有合理可
    疑存在時，即難據以為被告不利認定，換言之，在法律判斷上，即不能為被告有
    罪之認定。
三、公訴人認被告甲○○涉犯刑法第二百十三條之公務員登載不實文書罪嫌，無非係
    以證人鐘旺居、詹太源之證述及比價紀錄表二張為其論罪之依據。訊據被告甲○○堅決否認有何公務員登載不實之犯行，辯稱：其係依程序簽請比價發包，經層
    轉由鄉長鄭復臨批示「准由加政、振勝、燕大三家來所比價」後，即擬具公文稿
    而分別通知該三家廠商參加比價，並將該公文副知燕巢鄉公所主計室及高雄縣營
    造公會，並無獨惠加政土木之情；且第十一號道路地上物拆除工程規模甚小，拆
    除預算僅五十三萬元，依高雄縣政府營繕工程及購置定製變賣財物招領、比價、
    議價標準表之規定，本不須定期公開比價，惟其為使發包程序更為公開嚴謹，乃
    採取定期公開比價程序，如其欲獨惠加政土木，何須採用該種較繁複程序；又系
    爭第十號、十一號拆除工程既採公開比價程序，得標與否，於投標文件郵寄至投
    標信箱時即已決定，且依臺灣省各機關營繕工程投標須知及附件第十三條規定，
    投標廠商於工程開標時得自行決定是否出席，是公訴人以投標廠商僅鐘旺居一人
    到場即認定其應知有圍標行為，尚嫌率斷；再者，其乃第十號、十一號拆除工程
    之主辦人員，於該工程比價完畢，未得標之廠商依規定可隨時持投標印鑑至其辦
    公室辦理退還押標金手續，其核對公司印鑑與投標文件中之公司印鑑相符，乃依
    法退還押標金，實無不當之處等語。
四、經查：
  (一)證人鐘旺居屢證稱：於系爭拆除工程中，確有向振勝、燕大二家公司借用營業執
    照陪標，並代為填寫標單，後由其經營之加政土木標取工程等語，證人詹太源證
    稱：基於與鐘旺居之情誼，乃無償將振勝公司之執照借予鐘旺居參與系爭拆除工
    程之比價，曾言明押標金等投標事宜均由鐘旺居負責等語，足認鐘旺居係以借牌
    陪標之方式標取系爭拆除工程，核先敘明。
  (二)被告乃系爭拆除工程之承辦人員，於顧問公司估算工程費用後分別為一百十三萬
    三千元及五十三萬元後，即擬具辦理比價之簽呈，由當時之鄉長鄭復臨在其上批
    示「准由加政、振勝、燕大三家來所比價」等字樣，其後，被告即發函予加政土
    木、振勝公司及燕大公司參與系爭拆除工程之比價等情，有簽呈二份、高雄縣燕
    巢鄉公所八十二年五月一日燕建字第三九六四及第三九六五號函稿各一份附卷可
    稽；又訊之證人即高雄縣燕巢鄉鄉公所技士乙○○於本院審理中證稱：招標案件
    決定承辦人後，承辦人員即進行設計等事宜，之後寫簽呈請鄉長批示，由鄉長指
    明包商，指定後即發函給廠商至公所領取圖說標單等語明確，證人即高雄縣燕巢
    鄉鄉公所技士丙○○於本院審理中亦證稱：進行公開比價程序時，須先擬具簽呈
    載明工程設計、開支等科目，請鄉長批示指定三家以上廠商前來比價，鄉長指定
    後即發文通知廠商來公所領取招標資料等語在卷（見本院九十一年十二月十八日
    審理筆錄），觀之證人乙○○、丙○○所述公開比價程序及前開被告就系爭拆除
    工程所為之擬具簽呈、呈請鄉長核示、發函予指定廠商等程序，並無何不同之處
    ，顯見被告辦理系爭拆除工程之公開比價程序與其他技士辦理相同事務並無不一
    致之情形。
  (三)再者，鄉公所之營繕工程進行公開比價程序時，鄉長對於究由哪幾家廠商進行比
    價有決定權一節，業據鄭復臨於其所涉犯貪污案件中供述此乃首長權限等語在卷
    ，證人乙○○、丙○○於本院審理中亦證稱由鄉長決定由哪些廠商進行比價等語
    明確，且鄭復臨於其所涉犯貪污案件中供稱上開二份簽呈上所載「准由加政、振
    勝、燕大三家來所比價」、「准由加政、振勝、燕大三家來所」等字樣為其親自
    書寫無訛（見八十八年度偵字第二九七０號卷八十八年六月二十五日訊問筆錄）
    ；另證人鐘旺居對於是否有人授意其找其他廠商陪標系爭拆除工程一節，係供稱
    ：「八號工程是公開招標而沒有人要做，我去找鄉長說，若沒有人來做就由我來
    做，故鄉長也同意，就叫我找人來標，後來十號及十一號工程就讓我順便做掉，
    然後鄉長同意讓我找兩、三家公司來比價」（八十八年度偵字第二九七０號卷八
    十八年三月二十九日訊問筆錄），或證稱「‧‧‧因為沒有人要標，所以我才提
    供振勝、燕大與我的加政公司給鄉長，鄉長才拿這三家來比價」（臺灣高等法院
    高雄分院八十九年度上訴字第二五六號刑事案件八十九年四月七日訊問筆錄），
    或證稱「鄉長只告訴我可以進去做工程，沒叫我找二家廠商來陪標」、「沒提供
    投標廠商給鄉長」、「我借牌的事鄉○○○道」（本院八十八年度訴字第一九四
    八號刑事案件八十八年十月二十六日審判筆錄、臺灣高等法院高雄分院八十九年
    度上訴字第二五六號刑事案件八十九年八月四日訊問筆錄及九十年度上更一字第
    六八號刑事案件九十年六月八日訊問筆錄），均僅提及與當時之鄉長鄭復臨就系
    爭拆除工程之接觸情形，並未指稱就該工程與被告有何接洽之事；案發當時之鄉
    長鄭復臨對於系爭拆除工程由何家廠商進行公開比價既有絕對之決定權，且上開
    簽呈上准由加政土木、振勝、燕大三家廠商進行比價亦係鄭復臨親筆書寫，鐘旺
    居於鄭復臨決定系爭拆除工程由何家廠商比價前復未曾與被告商談此事，則被告
    究如何與鄭復臨共同決定系爭拆除工程之參與比價廠商，實令人生疑，況且鄉長
    鄭復臨對於被告之工作表現不甚滿意，雙方相處並不融洽之情，為證人乙○○、
    丙○○證述在卷，並有被告八十二、八十三年度之考績表附卷可憑，則依被告與
    鄭復臨間之關係，鄭復臨豈會聽信被告之言而批示系爭拆除工程由加政土木、振
    勝、燕大三家廠商公開比價。
  (四)又依臺灣省各機關營繕工程投標須知及附件第十三條前段規定「工程開標，投標
    廠商是否出席參加，得自行決定」，足認被告辯稱開標時投標廠商可自行決定是
    否出席等語屬實；而開標時係由鄉長會同政風、主計人員在公開場合開標，先審
    核證件封內之證件是否齊全，再拆標單封，最後才開鄉長填具之底價單，決定何
    家廠商得標，承辦人員依過程之進行當場填寫開標紀錄單，之後，未得標之廠商
    即可至承辦人員處領回押標金，承辦人員核對印鑑符合即退還押標金，不問前來
    領取之人究係何人等情，業據證人乙○○、丙○○證述明確，則被告依當時之開
    標情形而填載比價紀錄表，並於開標後，於核對印鑑相符之情形下即退還未得標
    廠商之押標金，實與正常程序無違，從而自不得以系爭拆除工程開標時僅鐘旺居
    一人到場，被告於開標後亦任由鐘旺居一人領回振勝及燕大公司押標金等情，遽
    認被告知悉鐘旺居借牌陪標之事。
  (五)綜上，被告承辦系爭拆除工程之公開比價程序、開標程序均無與正常情形有違之
    處，且公開比價程序之參與比價廠商係由鄉長鄭復臨決定，本件參與比價廠商決
    定之過程中，鐘旺居復未曾就此事與被告進行接觸，而公訴人亦未舉出其他足資
    證明被告知悉鐘旺居係借牌陪標之證據以供查證，本院復查亦無其他積極證據足
    資審認被告有何公訴人所指之前揭犯行，揆諸前揭法條、判例意旨及說明，依法
    自應為被告無罪之諭知。
據上論斷，應依刑事訴訟法第三百零一條第一項，判決如主文。
本案經檢察官劉文婷到庭執行職務。
中      華      民      國    九十二    年      一      月      七      日
                                  臺灣高雄地方法院刑事第一庭
                                      法  官  黃  悅  璇
右正本證明與原本無異。
如不服本判決，應於判決送達後十日內，向本院提出上訴狀。
                                      書記官  沈      蘊
中    華    民    國      九十二      年      一      月      九      日


司法院資訊處製作；財團法人民間司法改革基金會備份。
